【裁判字號】    95,交易,346
【裁判日期】    951123
【裁判案由】    過失致死
【裁判全文】
臺灣臺北地方法院刑事判決             95年度交易字第346號
公  訴  人  臺灣臺北地方法院檢察署檢察官
被      告  甲○○
選任辯護人  鄧翊鴻律師
上列被告因過失致死案件，經檢察官提起公訴（95年度偵字第81
55、9779號），被告就被訴事實為有罪之陳述，由本院合議庭裁
定以簡式審判程序審理，判決如下：
    主  文
甲○○因過失致人於死，處有期徒刑陸月，如易科罰金，以佰
元（即新台幣玖佰元）折算壹日。
    犯  罪  事  實
一、甲○○於民國95年4月15日19時40分許，駕駛車號F9-7722號
    自用小客車沿臺北縣新店市○○路○ 段由臺北縣三峽鎮往臺
    北縣新店市區方向（即西南往東北方向）行駛，於行經該路
    段67號前之內側車道時，本應注意因雨致視線不清時，應減
    速慢行，作隨時停車之準備；又汽車行駛時，駕駛人應注意
    車前狀況，並隨時採取必要之安全措施，且依當時夜間有照
    明、道路型態為直路、路面無缺陷、無障礙物等情況，客觀
    上並無不能注意之情事，竟疏未注意減速慢行，並注意車前
    狀況，適有亦疏未行走人行天橋而違規穿越馬路之陳亨利，
    在已橫越甲○○行進方向之車道後，站立在該路段之分向限
    制線（即俗稱雙黃線）上以伺機續行橫越對向車道，甲○○
    所駕駛之上開車輛左側後視鏡遂不慎撞及陳亨利身體左側，
    陳亨利因而彈撞至上開自用小客車之擋風玻璃左側後倒地，
    受有頭部外傷等傷害，導致顱內出血，經送醫急救，仍於同
    日21時許不治死亡。
二、案經臺北縣政府警察局新店分局報請臺灣臺北地方法院檢察
    署檢察官相驗後自動檢舉偵查起訴。
    理    由
一、上揭犯罪事實，業據被告甲○○於本院審理時坦承不諱，核
    與被害人陳亨利之夫乙○○於警詢及檢察事務官訊問時陳述
    之情節相符，並有道路交通事故現場圖、道路交通事故調查
    報告表(一)、(二)、現場照片16幀、相驗照片26張附卷可稽。而
    被害人因本件車禍受有頭部外傷等傷害，導致顱內出血死亡
    之事實，亦經臺灣臺北地方法院檢察署檢察事務官督同檢驗
    員相驗屬實，並製有驗斷書及相驗屍體證明書在卷可憑。按
    因雨致視線不清時，應減速慢行，作隨時停車之準備；又汽
    車行駛時，駕駛人應注意車前狀況，並隨時採取必要之安全
    措施，道路交通安全規則第93條第1項第2款、第94條第3 項
    分別定有明文。被告駕駛車輛行駛於道路，自應恪遵上開規
    定，且依當時夜間有照明、道路型態為直路、路面無缺陷、
    無障礙物等情況，客觀上並無不能注意之情形，被告竟疏未
    注意減速慢行並注意車前狀況，致其未能發現被害人正站立
    在分向限制線上欲橫越馬路，而撞及被害人，導致被害人顱
    內出血死亡，被告對此自應負過失之責，本件車禍事故，經
    台灣省台北縣區車輛行車事故鑑定委員會鑑定亦認：「行人
    陳亨利未行走人行天橋，違規穿越道路，為肇事主因。甲○
    ○雨天夜晚駕駛自用小客車，未減速、未注意車前狀況，追
    撞行人，為肇事次因。」此有該委員會95年8 月15日北縣鑑
    字第0955181132號函所附鑑定意見書附卷可徵；且被告上開
    過失行為與被害人死亡之間，亦有相當因果關係。被害人疏
    未注意應行走人行天橋而違規穿越馬路，固為本件事故之肇
    事主因，仍無礙本案被告過失責任之成立。本件事證明確，
    被告因過失致人於死之犯行堪以認定。
二、被告行為後，於94年2月2日修正公布之刑法，業已於95年7
    月1 日起施行。按行為後法律有變更者，適用行為時之法律
    ，但行為後之法律有利於行為人者，適用最有利於行為人之
    法律，現行刑法第2條第1項定有明文。此條係規範行為後法
    律變更所生新舊法律比較適用之準據法，是刑法第2條第1項
    本身雖經修正，但無比較新舊法適用之問題，應一律適用裁
    判時之現行刑法第2條第1項之規定，為「從舊從輕」之比較
    ；又新舊刑法關於刑之規定，雖同採從輕主義，惟比較時仍
    應就罪刑有關之共犯、未遂犯、想像競合犯、牽連犯、連續
    犯、結合犯，以及累犯加重、自首減輕暨其他法定加減原因
    （如身分加減）與加減比例等一切情形，綜其全部之結果，
    而為比較，再適用有利於行為人之法律處斷，而不得一部割
    裂分別適用不同之新舊法（最高法院24年上字第4634號判例
    意旨、95年第8 次刑事庭會議決議參照）。準此：
  (一)關於罰金刑，在刑法修正前，刑法分則編各罪所定罰金刑之
    貨幣單位原為銀元，其最高罰金數額，從各該法條規定，而
    最低罰金數額，則依修正前刑法第33條第5款之規定為1元以
    上（貨幣單位為銀元），且若定有罰金刑之論罪法條係於72
    年6 月25日前所制定，而該法條日後均未修正者，得依罰金
    罰鍰提高標準條例第1條前段規定，就其原定數額提高為2倍
    至10倍，其後修正者則不提高倍數，並依現行法規所定貨幣
    單位折算新臺幣條例第2條規定，以銀元1 元折算為新臺幣3
    元；於刑法修正後，因刑法第33條第5 款修正為：「罰金：
    新臺幣一千元以上，以百元計算之。」使得刑法之罰金貨幣
    單位已由銀元改為新台幣，則刑法分則編各罪所定罰金刑之
    貨幣單位，自應配合修正為新臺幣，又為使刑法分則編各罪
    所定罰金之最高數額與刑法修正前趨於一致，乃增訂刑法施
    行法第1條之1：「中華民國九十四年一月七日刑法修正施行
    後，刑法分則編所定罰金之貨幣單位為新臺幣。九十四年一
    月七日刑法修正時，刑法分則編未修正之條文定有罰金者，
    自九十四年一月七日刑法修正施行後，就其所定數額提高為
    三十倍。但七十二年六月二十六日至九十四年一月七日新增
    或修正之條文，就其所定數額提高為三倍。」從而，刑法分
    則編各罪所定罰金刑之最高數額，於刑法修正前、後並無不
    同，惟修正後刑法第33條第5 款所定罰金刑最低數額，較之
    修正前提高，自以修正前刑法第33條第5 款規定較有利於被
    告。
  (二)修正前刑法第41條規定：「犯最重本刑為五年以下有期徒刑
    以下之刑之罪，而受六個月以下有期徒刑或拘役之宣告，因
    身體、教育、職業、家庭之關係或其他正當事由，執行顯有
    困難者，得以一元以上三元以下折算一日，易科罰金。但確
    因不執行所宣告之刑，難收矯正之效，或難以維持法秩序者
    ，不在此限。併合處罰之數罪，均有前項情形，其應執行之
    刑逾六月者，亦同。」並依罰金罰鍰提高標準條例第2 條規
    定（業於95年7月1日起刪除生效），就易科罰金折算1 日之
    數額提高為100 倍（即銀元100元以上300元以下，經折算為
    新台幣則為新台幣300元以上900元以下）；修正後刑法第41
    條規定：「犯最重本刑為五年以下有期徒刑以下之刑之罪，
    而受六個月以下有期徒刑或拘役之宣告者，得以新臺幣一千
    元、二千元或三千元折算一日，易科罰金。但確因不執行所
    宣告之刑，難收矯正之效，或難以維持法秩序者，不在此限
    。前項規定於數罪併罰，其應執行之刑未逾六月者，亦適用
    之。」而罰金罰鍰提高標準條例第2條有關易科罰金折算1日
    之數額提高倍數規定，即不再適用；比較修正前後之易科罰
    金折算標準，以修正前刑法第41條之規定較有利於被告。
  (三)綜合上述各條文修正前、後之比較，揆諸前揭最高法院決議
    意旨及修正後刑法第2條第1項前段、後段規定之「從舊、從
    輕」原則，自應整體適用被告行為時之法律，即修正前刑法
    之相關規定，予以論處。
三、核被告所為，係犯刑法第276條第1項因過失致人於死罪。至
    辯護人固辯稱本件應有自首規定之適用云云。惟按「刑法第
    六十二條所謂發覺，固非以有偵查犯罪權之機關或人員確知
    其人犯罪無誤為必要，而於對其發生嫌疑時，即得謂為已發
    覺；但此項對犯人之嫌疑，仍須有確切之根據得為合理之可
    疑者，始足當之，若單純主觀上之懷疑，要不得謂已發生嫌
    疑。」最高法院著有72年台上字第641 號判例要旨可資參照
    。經查，本案依卷附道路交通事故肇事人自首情形紀錄表記
    載被告之自首情形為：「肇事人親自或託人電話報警，並已
    報明肇事人姓名、地點，請警方前往處理」、「報案人或勤
    指中心轉來資料未報明肇事人姓名，處理人員前往傷者就醫
    之醫院處理時，肇事人在場，並當場承認為肇事人」云云，
    惟就報案人究竟有無報明肇事人姓名一節，其記載前後已有
    矛盾，且上述第一種自首情形之記載亦與卷附臺北縣政府警
    察局勤務指揮中心受理各類案件記錄單之記錄內容（並未記
    載報案人之姓名）不符；又經本院電詢案發當天前往現場處
    理之臺北縣政府警察局新店分局員警蕭有正有關本案自首之
    情形，其答覆略以：「我接獲勤務中心稱案發地點發生車禍
    ，我就前往處理，到現場我只記得被告是坐在駕駛座上，至
    於被告是否有承認是肇事者或之間我問被告什麼話，因時間
    已久我忘記了，應以我所製作筆錄及自首情形紀錄表為準」
    等語，此有本院公務電話紀錄1 紙在卷可參，其所稱「到現
    場我只記得被告是坐在駕駛座上」一節，核與案發當天目擊
    案發經過之乙○○所陳述之情形相符（見95年11月9 日審判
    筆錄），而依卷附現場照片所示，被告在員警拍攝現場照片
    時，確實仍坐在其所駕駛自用小客車之駕駛座上（見臺灣臺
    北地方法院檢察署95年度相字第296號卷第23頁照片編號4、
    第27頁照片編號12、第28頁照片編號13、14、第29頁照片編
    號15），是有偵查犯罪職權之員警蕭有正在前往案發現場處
    理時，見肇事車輛停放現場，車上並有人坐在駕駛座上，已
    可認警員有確切之根據得為合理之可疑該停放肇事現場之自
    用小客車上坐在駕駛座之人為肇事者，是縱然被告嗣後在被
    害人就醫之醫院向員警承認為肇事人，至多僅能認為係自白
    犯罪，並無礙於員警已在此之前發覺犯罪事實及犯罪之人之
    認定，故本案應無自首規定之適用，辯護人上開所辯，容有
    誤會，為本院所不採。
四、爰審酌被告前無犯罪前案紀錄，素行良好；惟其駕駛車輛行
    駛於路上，對於道路上之一切狀況，均應謹慎注意，提高警
    覺，竟仍疏未注意相關安全規定，致生本件事故，對陳亨利
    本身及其家屬均造成無可彌補之傷害，犯後猶一度否認犯罪
    ，態度難稱良好，惟考量被害人陳亨利亦與有過失，且為主
    要過失，以及目前從事餐廳出納工作，月入不豐，教育程度
    為五專肄業，事後雖未與被害人家屬達成民事和解，但其主
    因係出在雙方就和解金額無法達成共識（被害人家屬請求賠
    償新台幣【下同】6 百萬元，被告僅能賠償250萬元至3百萬
    元），被告尚非毫無誠意等一切情狀，量處如主文所示之刑
    ，並諭知易科罰金之折算標準，以玆警惕。
據上論斷，應依刑事訴訟法第273條之1第1項、第299 條第1項前
段，刑法第2條第1項前段、第276條第1項、修正前刑法第41條第
1項前段，罰金罰鍰提高標準條例第1條前段，修正前罰金罰鍰提
高標準條例第2 條，判決如主文。
本案經檢察官陳重言到庭執行職務。
中    華    民    國    95    年    11    月    23    日
                  交通法庭     法  官   李明益
以上正本證明與原本無異。
如不服本判決，應於判決送達後10日內向本院提出上訴狀（應抄
附繕本）。告訴人或被害人如對於本判決不服者，應具備理由請
求檢察官上訴，其上訴期間之計算係以檢察官收受判決正本之日
期為準。
                               書記官   劉穗筠
中    華    民    國    95    年    11    月    27    日
附錄法條：刑法第276條第1項。
中華民國刑法第276條
（過失致死罪）
因過失致人於死者，處 2 年以下有期徒刑、拘役或 2 千元以下
罰金。
從事業務之人，因業務上之過失犯前項之罪者，處 5 年以下有期
徒刑或拘役，得併科3千元以下罰金。


司法院資訊處製作；財團法人民間司法改革基金會備份。
